【裁判字號】    97,訴,754
【裁判日期】    970627
【裁判案由】    清償債務
【裁判全文】
臺灣高雄地方法院民事判決               97年度訴字第754號
原      告  丁○○
被      告  乙  ○
被      告  丙○○
兼共同訴訟
代 理   人  甲○○
當事人間清償債務事件，本院民國97年6月12日言詞辯論終結，
判決如下：
  主  文
被告應在繼承郭陳魯之遺產範圍內連帶給付原告新台幣玖拾捌萬
零壹佰伍拾捌元，及自民國九十五年八月二日起至清償日止，按
年息百分之五計算之利息。
訴訟費用由被告連帶負擔。
  事實及理由
一、原告經合法通知，無正當理由未於言詞辯論期日到庭，核無
    民事訴訟法第386 條所列各款事由，爰由被告聲請一造辯論
    判決。
二、原告主張：訴外人郭陳魯與訴外人林宏駿於民國91年11月13
    日向伊借款新台幣（下同）110 萬元，約定91年12月12日為
    清償日，若逾期清償，尚應加計借款本金20% 之違約金即22
    萬元，郭陳魯並提供坐落高雄縣燕巢鄉○○段132 地號土地
    及其上建號174 號建物（下稱系爭抵押物）為擔保，供伊設
    定第三順位最高限額抵押權132 萬元，惟屆期並未依約清償
    ，經伊參與系爭抵押物之強制執行程序分配，僅獲償339,84
    2 元，尚餘760,158 元仍未清償，另加計22萬元之違約金，
    共計為980,158 元。嗣郭陳魯於95年8 月2 日死亡，被告甲
    ○○、乙○及丙○○均為其法定繼承人，被告甲○○並依法
    聲請限定繼承，故被告甲○○、乙○及丙○○應於繼承郭陳
    魯之遺產範圍內負責連帶清償本件債務。為此，爰依借貸及
    繼承之法律關係提起本件訴訟，並聲明求為判命被告應在繼
    承郭陳魯之遺產範圍內連帶給付原告980, 158元，及自95年
    8 月2 日起至清償日止，按年息百分之5 計算之利息。
三、被告甲○○、乙○及丙○○則抗辯：伊等對於原告主張之借
    款金額並不爭執，惟郭陳魯已無任何遺產可供執行，且原告
    前於93年1 月27日曾與郭陳魯協商承諾若郭陳魯配合向稅捐
    機關申請系爭抵押物以自用住宅用地稅率核課土地增值稅，
    當完成後，原告並願將其所得分配款之2/5 分予郭陳魯及家
    屬，詎原告並未依約給付，反提起本件訴訟，其請求顯無理
    由等語置辯。並聲明：請求駁回原告之訴。
四、兩造不爭執之事項：
  1.郭陳魯邀同林宏駿於91年11月13日向伊借款110 萬元，約定
    若逾期清償，尚應加計借款本金20% 之違約金即22萬元，郭
    陳魯並提供系爭抵押物為擔保，供原告設定第三順位最高限
    額抵押權132 萬元，惟屆期並未依約清償。有金錢借用合約
    書附卷可稽（本院卷第12頁）。
  2.系爭抵押物經本院92年度執字第48844 號強制執行程序拍賣
    後，原告以第三順位抵押權人之地位參與分配，獲償339,84
    2 元，尚餘760,158 元仍未清償，另加計22萬元之違約金，
    共計為980,158 元。
  3.郭陳魯於95年8 月2 日死亡，被告甲○○、乙○及丙○○為
    郭陳魯之法定繼承人，甲○○並依法辦理限定繼承，並經本
    院依職權調取95年度繼字第2969號限定繼承卷宗查明屬實，
    復有戶籍謄本附卷可稽。
四、兩造爭執之事項：郭陳魯是否仍有遺產。
（一）按繼承人自繼承開始時，除本法另有規定外，承受被繼承
      人財產上之一切權利、義務；繼承人對於被繼承人之債務
      ，負連帶責任；繼承人得限定以因繼承所得之遺產，償還
      被繼承人之債務；繼承人有數人，其中一人主張為前項限
      定之繼承時，其他繼承人視為同為限定之繼承；為限定之
      繼承者，其對於被繼承人之權利、義務，不因繼承而消滅
      ，民法第1138 第1款、第1147條、第1148條、第1153條第
      1 項、第1154條定有明文。而限定繼承之繼承人，仍應繼
      承被繼承人之債務全額，僅以因繼承所得之遺產為限度，
      負償還責任，即限定繼承人非無債務，僅其責任有限而已
      ；限定繼承債權人，得就債權全額為裁判上及裁判外一切
      請求，惟債權人起訴請求，繼承人如提出限定繼承之抗辯
      時，法院應為保留的給付（於繼承財產限度內為給付）之
      判決。
（二）本件被告乙○、丙○○、甲○○為被繼承人郭陳魯之子女
      ，有戶籍謄本在卷可資參佐，又被告甲○○已於法定期間
      開具遺產清冊呈報法院為限定繼承，經本院裁定准許並依
      法刊登新聞紙公示催告，有本院95年度繼字第2969民事裁
      定可按，並經本院職權調閱上開卷宗審認屬實，則依上開
      法條說明，其限定繼承之效力自應及於被告乙○、丙○○
      ，而被告乙○、丙○○、甲○○既已對被繼承人郭陳魯之
      遺產為限定繼承，則其等僅於繼承郭陳魯遺產之範圍內，
      就原告之債務負連帶賠償之責。至於繼承財產之多寡、有
      無隱匿遺產或在遺產清冊為虛偽之記載，均非本件判決得
      斟酌之範圍。又外人郭陳魯與訴外人林宏駿於91年11月13
      日向原告借款新台幣（下同）110 萬元，約定91年12月12
      日為清償日，若逾期清償，尚應加計借款本金20% 之違約
      金即22萬元，郭陳魯並提供系爭抵押物為擔保，供原告設
      定第三順位最高限額抵押權132 萬元，惟屆期並未依約清
      償，經原告參與系爭抵押物之強制執行程序分配，僅獲償
      339,842 元，尚餘760,158 元仍未清償，另加計22萬元之
      違約金，共計為980,158 元等情，為兩造不爭執，業如前
      述，揆諸前開法條、說明，則被告乙○、丙○○、甲○○
      僅就繼承郭陳魯之財產範圍內，就郭陳魯之債務負連帶清
      償之責，從而，原告請求被告乙○、丙○○、甲○○就繼
      承郭陳魯之財產範圍內，給付原告980158元及自95年8 月
      2 日起至清償日止，按年息百分之5 計算之法定遲延利息
      ，為有理由，應予准許。
（三）另被告雖抗辯：原告曾於93年1 月27日與郭陳魯協商承諾
      若郭陳魯配合向稅捐機關申請系爭抵押物以自用住宅用地
      稅率核課土地增值稅，當完成後，原告並願將其所得分配
      款之2/5 分予郭陳魯及家屬，詎原告未依約給付云云，固
      提出承諾契約書為證（本院卷第30頁）。惟查，原告究否
      與郭陳魯為上開協議，乃另一法律關係，與本案無涉，況
      原告於郭陳魯向稅捐機關申請自用住宅用地稅率核課土地
      增值稅後，原告拍賣系爭抵押物之強制執行程序乃因而受
      分配339,842 元，原告業將該款項抵償本件借款110 萬元
      之本金，則借款本金尚積欠760,158 元，嗣加計違約金22
      萬元後，共尚積欠980,158 元，為兩造不爭執（本院內97
      年5 月22日言詞辯論筆錄），被告抗辯原告未依約給付退
      稅款云云，自不足採。
五、從而，原告依據借貸契約、繼承之法律關係，請求被告乙○
    、丙○○、甲○○於繼承郭陳魯遺產之範圍內，連帶給付原
    告980158元，及自95年8 月2 日起至清償日止，按年息百分
    之5計算之利息，為有理由，應予准許。
六、結論：原告之訴為有理由，依民事訴訟法第385條第1項前段
    、第85條第2 項，判決如主文。
中    華    民    國    97    年    6     月    27    日
                  民事第一庭法  官  朱玲瑤
正本係照原本作成。
如不服本判決，應於送達後20日內，向本院提出上訴狀並表明上
訴理由，如於本判決宣示後送達前提起上訴者，應於判決送達後
10日內補提上訴理由書（須附繕本）。
中    華    民    國    97    年    6     月    27    日
                            書記官  陳掌珠


司法院資訊處製作；財團法人民間司法改革基金會備份。
